ACORDAO-COMPLETO-2580155

ACÓRDÃO 3571/2023 ATA 13/2023 - PRIMEIRA CÂMARA

VISTA, relatada e discutida esta tomada de contas especial instaurada pela extinta Secretaria Especial da Cultura em desfavor de Elus Gestão, Projetos Educacionais e Sócios Ambientais e Júlio César Santos de Morais, devido à omissão no dever de prestar contas dos recursos captados por força do Projeto Cultural Pronac 096646 - "Projeto Cinema na Escola", 
ACORDAM os Ministros do Tribunal de Contas da União, reunidos em sessão da 1ª Câmara, ante as razões expostas pelo relator, e com fundamento nos arts. 1º, inciso I; 12, § 3º; 16, inciso III, alíneas "a" e "c" e §§ 2º e 3º; 19; 23, inciso III; 26; 28, inciso II, e 57 da Lei 8.443/1992 c/c os arts. 214, inciso III, alínea "a", e 215 a 217 do Regimento Interno, em: 
9.1. considerar os responsáveis Elus Gestão, Projetos Educacionais e Sócios Ambientais e Júlio César Santos de Morais revéis para todos os efeitos, dando-se prosseguimento ao processo;
9.2. julgar irregulares as contas de Elus Gestão, Projetos Educacionais e Sócios Ambientais e Júlio César Santos de Morais e condená-los ao recolhimento aos cofres do Fundo Nacional de Cultura das quantias a seguir especificadas, atualizadas monetariamente e acrescidas de juros de mora a partir das datas discriminadas até a data do pagamento:
	Data de ocorrência
	Valor histórico (R$) 

	1/12/2011
	213.000,00

	14/9/2012
	150.000,00

9.3. aplicar ao responsável Elus Gestão, Projetos Educacionais e Sócios Ambientais multa proporcional ao dano ao erário no montante de R$ 70.000,00 (setenta mil reais) , a ser recolhida aos cofres do Tesouro Nacional, com atualização monetária calculada da data deste acórdão até a data do pagamento, se este for efetuado após o vencimento do prazo abaixo estipulado;
9.4. aplicar ao responsável Júlio César Santos de Morais multa proporcional ao dano ao erário no montante de R$ 70.000,00 (setenta mil reais) , a ser recolhida aos cofres do Tesouro Nacional, com atualização monetária calculada da data deste acórdão até a data do pagamento, se este for efetuado após o vencimento do prazo abaixo estipulado;
9.5. fixar prazo de 15 (quinze) dias, a contar das notificações, para comprovação, perante o Tribunal, do recolhimento das dívidas acima imputadas;
9.6. autorizar a cobrança judicial das dívidas, caso não atendidas as notificações;
9.7. autorizar, caso venha a ser solicitado e se o processo não tiver sido remetido para cobrança judicial, o pagamento das dívidas em até 36 (trinta em seis) parcelas mensais consecutivas, a primeira a ser paga no prazo acima fixado e as demais, a cada 30 (trinta) dias a contar da parcela anterior, com incidência, sobre cada valor mensal atualizado monetariamente, de juros de mora, na forma da legislação em vigor;
9.8. alertar aos responsáveis que a falta de comprovação do recolhimento de qualquer parcela importará no vencimento antecipado do saldo devedor;
9.9. encaminhar cópia desta decisão aos responsáveis, ao Ministério da Cultura e à Procuradoria da República no estado de São Paulo.

Tomada de contas especial instaurada pela extinta Secretaria Especial da Cultura em desfavor de Elus Gestão, Projetos Educacionais e Socios Ambientais e Júlio César Santos de Morais, em razão da omissão no dever de prestar contas dos recursos captados por força do Projeto Cultural Pronac 096646  Projeto Cinema na Escola

Primeira Câmara

Secretaria Especial de Cultura (extinta).

3. Responsáveis: Elus Gestão, Projetos Educacionais e Sócios Ambientais (09.083.572/0001-56); Júlio César Santos de Morais (XXX.113.078-XX).

13.1. Ministros presentes: Walton Alencar Rodrigues (Presidente), Benjamin Zymler, Jorge Oliveira (Relator) e Jhonatan de Jesus.
13.2. Ministro-Substituto presente: Weder de Oliveira.

JORGE OLIVEIRA

Adoto como relatório a instrução da Unidade de Auditoria Especializada em Tomada de Contas Especial (peça 65) , que contou com o endosso dos dirigentes daquela unidade (peças 66 e 67) e do Ministério Público junto ao TCU (peça 68) :
"INTRODUÇÃO
1. Cuidam os autos de tomada de contas especial instaurada pela Secretaria Especial da Cultura, em desfavor de Elus Gestão, Projetos Educacionais e Socios Ambientais (CNPJ: 09.083.572/0001-56) e Júlio César Santos de Morais (CPF: XXX.113.078-XX) , em razão de omissão no dever de prestar contas dos recursos captados por força do projeto cultural Pronac 096646, cujo nome é 'Projeto Cinema na Escola'.
HISTÓRICO
2. A Portaria 44/2010, de 30/03/2010, publicada em 31/03/2010, autorizou a captação do valor de apoio, totalizando R$ 425.029,00, no período de 26/03/2010 a 31/12/2012 (peça 7) , com prazo para execução dos recursos 01/12/2011 a 30/06/2013, recaindo o prazo para prestação de contas em 30/6/2013.
3. A empresa proponente captou recursos autorizados, no montante de R$ 363.000,00, conforme atestam os recibos, extrato bancário e demonstrativo de recursos captados (peças 9, 10 e 12) .
4. Os responsáveis arrolados na fase interna foram devidamente comunicados e, diante da ausência de justificativas suficientes para elidir a irregularidade e da não devolução dos recursos, em 5/2/2018, com fundamento na IN/TCU 71/2012, alterada pela IN/TCU 76/2016 e DN/TCU 155/2016, a Secretaria Especial da Cultura autorizou a instauração da tomada de contas especial (peça 21) . O processo foi registrado no sistema e-TCE com o número 766/2020.
5. O fundamento para a instauração da Tomada de Contas Especial, conforme consignado na matriz de responsabilização elaborada pelo tomador de contas, foi a constatação da seguinte irregularidade: 
'Não comprovação da boa e regular aplicação dos recursos federais repassados à ELUS GESTÃO, PROJETOS EDUCACIONAIS E SOCIOS AMBIENTAIS, em face da omissão no dever de prestar contas dos valores transferidos no âmbito do Pronac 09 6646 no período de 01/12/2011 a 30/6/2013, cujo prazo encerrou-se em 30/6/2013.'
6. No relatório (peça 38) , o tomador de contas concluiu que o prejuízo importaria no valor original de R$ 363.000,00, imputando-se a responsabilidade a Elus Gestão, Projetos Educacionais e Socios Ambientais e Júlio César Santos de Morais, Presidente, no período de 2/10/2006 a 15/12/2011 e 15/12/2011 a 15/12/2016, na condição de dirigente.
7.  Em 25/11/2021, a Controladoria-Geral da União emitiu o relatório de auditoria (peça 41) , em concordância com o relatório do tomador de contas. O certificado de auditoria e o parecer do dirigente do órgão de controle interno concluíram pela irregularidade das presentes contas (peças 42 e 43) .
8. Em 15/12/2021, o ministro responsável pela área atestou haver tomado conhecimento das conclusões contidas no relatório e certificado de auditoria, bem como do parecer conclusivo do dirigente do órgão de controle interno, manifestando-se pela irregularidade das contas, e determinou o encaminhamento do processo ao Tribunal de Contas da União (peça 44) .
9. Na instrução inicial (peça 48) verificou-se que Elus Gestão, Projetos Educacionais e Socios Ambientais e Júlio César Santos de Morais eram as pessoas responsáveis pela gestão e execução dos recursos captados por força do projeto cultural Pronac 096646, tendo o prazo final para apresentação da prestação de contas expirado em 30/6/2013. 
10. O Acórdão 2763/2011-TCU-Plenário, Relator Augusto Sherman, firmou entendimento, posteriormente fixado na Súmula TCU 286, no sentido de que, na hipótese em que a pessoa jurídica de direito privado seja convenente e beneficiária de transferências voluntárias de recursos públicos da União, tanto a entidade privada como os seus dirigentes atuam como gestores públicos e devem comprovar a regular aplicação dos recursos públicos. Esse entendimento foi estendido pelo Acórdão 2590/2013-TCU-Primeira Câmara, Relator Augusto Sherman, às hipóteses de captação de recursos com amparo na Lei 8.313/1991 (Lei Rouanet) , uma vez que se trata de recursos públicos federais oriundos de renúncia fiscal prevista em lei. 
11. Verificou-se que foi dada oportunidade de defesa aos agentes responsabilizados na fase interna, em obediência aos princípios constitucionais que asseguram o direito ao contraditório e à ampla defesa (art. 5º, LV, da Constituição Federal) , conforme detalhado no item 'Análise dos Pressupostos de Procedibilidade da IN/TCU 71/2012', subitem 'Prejuízo ao Contraditório e Ampla Defesa'.
12. Entretanto, os responsáveis não apresentaram justificativas suficientes para elidir as irregularidades e não recolheram o montante devido aos cofres do Fundo Nacional da Cultura - Divisão de Execução Orçamentária do FNC, razão pela qual suas responsabilidades foram mantidas pelo instaurador.
13. Em razão de, por diversas vezes (peças 13 a 20) , os responsáveis terem sido chamados ao processo para apresentar as devidas contas e a comprovação das despesas não ter ocorrido, ficou evidente a omissão no dever de prestar contas, o que deu causa a dano ao erário pela falta de comprovação da boa e regular aplicação dos recursos captados.
14. Assim, concluiu-se pela necessidade de realização de citação e audiência para as seguintes irregularidades: 
14.1. Irregularidade 1: não comprovação da boa e regular aplicação dos recursos federais repassados à ELUS GESTÃO, PROJETOS EDUCACIONAIS E SOCIOS AMBIENTAIS, em face da omissão no dever de prestar contas dos valores transferidos, no âmbito do projeto incentivado, no período de 1/12/2011 a 30/6/2013, cujo prazo encerrou-se em 30/6/2013.
14.1.1. Evidências da irregularidade: documentos técnicos presentes nas peças 1, 2, 3, 9, 10, 12, 21, 30, 31, 32 e 33.
14.1.2. Normas infringidas: arts. 37, caput, e 70, parágrafo único, da Constituição Federal; art. 93 do Decreto-Lei 200/67; art. 66, do Decreto 93.872/1986; art. 29, da Lei 8.313/1991; IN MinC 1/2010, art. 6º, VI.
14.2. Débitos relacionados aos responsáveis Júlio César Santos de Morais e Elus Gestão, Projetos Educacionais e Socios Ambientais:
	Data de ocorrência
	Valor histórico (R$) 

	1/12/2011
	213.000,00

	14/9/2012
	150.000,00

14.2.1. Cofre credor: Fundo Nacional de Cultura - Divisão de Execução Orçamentária do FNC.
14.2.2. Responsável: Elus Gestão, Projetos Educacionais e Socios Ambientais.
14.2.2.1. Conduta: não demonstrar a boa e regular aplicação dos recursos federais recebidos e geridos por meio do instrumento em questão, no período de 1/12/2011 a 30/6/2013, em face da omissão na prestação de contas.
14.2.2.2. Nexo de causalidade: a conduta descrita impediu o estabelecimento do nexo causal entre as possíveis despesas efetuadas com os recursos recebidos, no âmbito do instrumento em questão, no período de 1/12/2011 a 30/6/2013.
14.2.2.3. Culpabilidade: não há excludentes de ilicitude, de culpabilidade e de punibilidade; é razoável supor que o administrador responsável pela pessoa jurídica tinha consciência da ilicitude de sua conduta; era exigível conduta diversa da praticada, qual seja, desincumbir-se do seu dever por meio da apresentação da prestação de contas no prazo e forma devidos. 
14.2.3. Responsável: Júlio César Santos de Morais.
14.2.3.1. Conduta: não demonstrar a boa e regular aplicação dos recursos federais recebidos e geridos por meio do instrumento em questão, no período de 1/12/2011 a 30/6/2013, em face da omissão na prestação de contas.
14.2.3.2. Nexo de causalidade: a conduta descrita impediu o estabelecimento do nexo causal entre as possíveis despesas efetuadas com os recursos recebidos, no âmbito do instrumento em questão, no período de 1/12/2011 a 30/6/2013.
14.2.3.3. Culpabilidade: não há excludentes de ilicitude, de culpabilidade e de punibilidade; é razoável supor que o responsável tinha consciência da ilicitude de sua conduta; era exigível conduta diversa da praticada, qual seja, desincumbir-se do seu dever por meio da apresentação da prestação de contas no prazo e forma devidos. 
15. Encaminhamento: citação.
15.1. Irregularidade 2: não cumprimento do prazo originalmente estipulado para prestação de contas do projeto incentivado, cujo prazo encerrou-se em 30/6/2013.
15.1.1. Evidências da irregularidade: documentos técnicos presentes nas peças 1, 2, 3, 9, 10, 12, 30, 31, 32 e 33.
15.1.2. Normas infringidas: arts. 37, caput, e 70, parágrafo único, da Constituição Federal; art. 93 do Decreto-Lei 200/67; art. 66, do Decreto 93.872/1986; art. 29, da Lei 8.313/1991; IN MinC 1/2010, art. 6º, inciso VI.
15.1.3. Responsável: Júlio César Santos de Morais.
15.1.3.1. Conduta: descumprir o prazo originalmente estipulado para prestação de contas dos recursos federais recebidos à conta do instrumento em questão, o qual se encerrou em 30/6/2013.
15.1.3.2. Nexo de causalidade: a conduta descrita impediu o estabelecimento do nexo causal entre as possíveis despesas efetuadas com os recursos recebidos, no âmbito do instrumento em questão, no período de 1/12/2011 a 30/6/2013.
15.1.3.3. Culpabilidade: não há excludentes de ilicitude, de culpabilidade e de punibilidade; é razoável supor que o responsável tinha consciência da ilicitude de sua conduta; era exigível conduta diversa da praticada, qual seja, desincumbir-se do seu dever por meio da apresentação da prestação de contas no prazo e forma devidos. 
16. Encaminhamento: audiência.
17. Em cumprimento ao pronunciamento da unidade (peça 50) , foram efetuadas citação e audiência dos responsáveis, nos moldes adiante:
a)  Elus Gestão, Projetos Educacionais e Socios Ambientais - promovida a citação do responsável, conforme delineado adiante:
	Comunicação: Ofício 37167/2022 - Seproc (peça 55) 
Data da Expedição: 2/8/2022
Data da Ciência: não houve (Mudou-se) (peça 58) 
Observação: Ofício enviado para o endereço do responsável, conforme pesquisa na base de dados no sistema da Receita Federal, custodiada pelo TCU (peça 52) .
	
	Comunicação: Ofício 56638/2022 - Seproc (peça 60) 
Data da Expedição: 28/10/2022
Data da Ciência: 31/10/2022 (peça 61) 
Nome Recebedor: Valter Ramos
Observação: Ofício enviado para o endereço do responsável, conforme pesquisa na base de dados no sistema do Renach, custodiada pelo TCU (peça 59) .
Fim do prazo para a defesa: 15/11/2022
	
	Comunicação: Edital 1652/2022 - Seproc (peça 62) 
Data da Publicação: 11/1/2023 (peça 63) 
Fim do prazo para a defesa: 26/1/2023
	
b) Júlio César Santos de Morais - promovida a citação e audiência do responsável, conforme delineado adiante:
	Comunicação: Ofício 37168/2022 - Seproc (peça 54) 
Data da Expedição: 2/8/2022
Data da Ciência: não houve (Mudou-se) (peça 57) 
Observação: Ofício enviado para o endereço do responsável, conforme pesquisa na base de dados no sistema da Receita Federal, custodiada pelo TCU (peça 52) .
	
	Comunicação: Ofício 37169/2022 - Seproc (peça 53) 
Data da Expedição: 2/8/2022
Data da Ciência: 4/8/2022 (peça 56) 
Nome Recebedor: Valter Ramos
Observação: Ofício enviado para o endereço do responsável, conforme pesquisa na base de dados no sistema do Renach, custodiada pelo TCU (peça 52) .
Fim do prazo para a defesa: 19/8/2022
	
18. Conforme Despacho de Conclusão das Comunicações Processuais (peça 64) , as providências inerentes às comunicações processuais foram concluídas. 
19. Transcorrido o prazo regimental, os responsáveis Elus Gestão, Projetos Educacionais e Socios Ambientais e Júlio César Santos de Morais permaneceram silentes, devendo ser considerados revéis, nos termos do art. 12, § 3º, da Lei 8.443/1992.
ANÁLISE DOS PRESSUPOSTOS DE PROCEDIBILIDADE DA IN/TCU 71/2012
Avaliação da Ocorrência de Prescrição
20. Em relação à prescrição, o Supremo Tribunal Federal - STF, no Recurso Extraordinário - RE 636.886, fixou a tese, com repercussão geral reconhecida, de que 'é prescritível a pretensão de ressarcimento ao erário fundada em decisão de Tribunal de Contas' (Tema 899) . Posteriormente, o próprio TCU regulamentou o assunto por meio da Resolução TCU 344, de 11/10/2022, publicada em 21/10/2022, à luz do disposto na Lei 9.873/1999, estabelecendo que 'prescrevem em cinco anos as pretensões punitiva e de ressarcimento'  nos processos de controle externo, conforme o art. 2º, da referida norma.
21. Quanto ao termo inicial da contagem do prazo prescricional, o art. 4º prevê o seguinte:
Art. 4° O prazo de prescrição será contado:
I - da data em que as contas deveriam ter sido prestadas, no caso de omissão de prestação de contas;
II - da data da apresentação da prestação de contas ao órgão competente para a sua análise inicial;
III - do recebimento da denúncia ou da representação pelo Tribunal ou pelos órgãos de controle interno, quanto às apurações decorrentes de processos dessa natureza;
IV - da data do conhecimento da irregularidade ou do dano, quando constatados em fiscalização realizada pelo Tribunal, pelos órgãos de controle interno ou pelo próprio órgão ou entidade da Administração Pública onde ocorrer a irregularidade;
V - do dia em que tiver cessado a permanência ou a continuidade, no caso de irregularidade permanente ou continuada.
22. No que se refere às causas de interrupção da prescrição, o art. 5º dispõe:
'Art. 5º A prescrição se interrompe:
I - pela notificação, oitiva, citação ou audiência do responsável, inclusive por edital; 
II - por qualquer ato inequívoco de apuração do fato;
III - por qualquer ato inequívoco de tentativa de solução conciliatória; 
IV - pela decisão condenatória recorrível.
§1° A prescrição pode se interromper mais de uma vez por causas distintas ou por uma mesma causa desde que, por sua natureza, seja repetível no curso do processo.
§2° Interrompida a prescrição, começa a correr novo prazo a partir do ato interruptivo.
§3º Não interrompem a prescrição o pedido e concessão de vista dos autos, emissão de certidões, prestação de informações, juntada de procuração ou subestabelecimento e outros atos de instrução processual de mero seguimento do curso das apurações.'
23. No caso concreto, o termo inicial da contagem do prazo da prescrição principal ocorreu em 30/6/2013, data em que a prestação de contas deveria ter sido apresentada (art. 4°, I) . O termo inicial da contagem da prescrição intercorrente ocorreu em 5/10/2013, data em que ocorreu o primeiro ato apuratório da omissão das contas (no caso de omissão) .
24. Verificam-se, nos presentes autos, os seguintes eventos processuais interruptivos da prescrição principal, ocorridos tanto na fase interna, quanto na fase externa desta TCE:
24.1. fase interna:
a) omissão na apresentação da prestação de contas em 30/6/2013 (peça 13) ;
b) notificação para prestação de contas em 5/10/2013 (peças 13 e 14) ;
c) notificação para prestação de contas em 12/2/2016 (peças 15 e 16) ;
d) notificação para prestação de contas em 6/9/2017 (peças 19 e 20) ;
e) parecer de reprovação em 5/2/2018 (peça 21) ;
f) notificação de reprovação de contas em 28/12/2020 (peças 31 e 33) ;
g) relatório final de TCE em 9/4/2021 (peça 38) ; e
h) relatório de auditoria da CGU em 5/11/2021 (peça 41) .
24.2. fase externa:
a) autuação no Tribunal em 16/12/2021;
b) deliberação para citação em 4/7/2022 (peças 48 a 50) ;
c) notificação de Júlio César Santos de Morais em 4/8/2022 (peças 53 e 56) ; e
d) notificação de Elus Gestão, Projetos Educacionais e Socios Ambientais em 31/10/2022 (peças 60 e 61) .
25. Ao se analisar o termo inicial da contagem do prazo de prescrição, bem como a sequência de eventos processuais indicados no item anterior, os quais têm o condão de interromper a fluência do prazo prescricional, nos termos do art. 5º da Resolução TCU n. 344/2022, conclui-se que não houve o transcurso do prazo de 5 (cinco) anos entre cada evento processual e o seguinte. Portanto, levando-se em consideração o entendimento do STF acima mencionado, bem como a vigente regulamentação do Tribunal, não ocorreu, nos autos, a prescrição da pretensão sancionatória e ressarcitória para o TCU.
26. Verificam-se, nos presentes autos, os seguintes eventos processuais interruptivos da prescrição intercorrente, ocorridos tanto na fase interna, quanto na fase externa desta TCE:
26.1. fase interna:
a) omissão na apresentação da prestação de contas em 30/6/2013 (peça 13) ;
b) notificação para prestação de contas em 5/10/2013 (peças 13 e 14) ;
c) notificação para prestação de contas em 12/2/2016 (peças 15 e 16) ;
d) notificação para prestação de contas em 6/9/2017 (peças 19 e 20) ;
e) parecer de reprovação em 5/2/2018 (peça 21) ;
f) notificação de reprovação de contas em 28/12/2020 (peças 31 e 33) ;
g) relatório final de TCE em 9/4/2021 (peça 38) ; e
h) relatório de auditoria da CGU em 5/11/2021 (peça 41) .
26.2. fase externa:
a) autuação no Tribunal em 16/12/2021;
b) deliberação para citação em 4/7/2022 (peças 48 a 50) ;
c) notificação de Júlio César Santos de Morais em 4/8/2022 (peças 53 e 56) ; e
d) notificação de Elus Gestão, Projetos Educacionais e Socios Ambientais em 31/10/2022 (peças 60 e 61) .
27. Levando-se em consideração a vigente regulamentação do Tribunal, o voto condutor do Acórdão 2486/2022-TCU-Plenário, Rel. Min. Antônio Anastasia, bem como os eventos processuais interruptivos da prescrição intercorrente, relacionados no item anterior, conclui-se que não houve o transcurso do prazo de 3  (três) anos entre cada evento processual e o seguinte, e consequentemente não ocorreu a prescrição intercorrente.
Avaliação de Viabilidade do Exercício do Contraditório e Ampla Defesa
28. Verifica-se que não houve o transcurso de mais de dez anos desde o fato gerador sem que tenha havido a notificação dos responsáveis pela autoridade administrativa federal competente (art. 6º, II, c/c art. 19 da IN/TCU 71/2012, modificada pela IN/TCU 76/2016) , uma vez que o fato gerador da irregularidade sancionada ocorreu em 1/7/2013, e os responsáveis foram notificados sobre as irregularidades pela autoridade administrativa competente conforme segue:
28.1. Elus Gestão, Projetos Educacionais e Socios Ambientais, por meio do ofício acostado à peça 30, recebido em 28/12/2020, conforme AR (peça 32) .
28.2. Júlio César Santos de Morais, por meio do ofício acostado à peça 31, recebido em 28/12/2020, conforme AR (peça 33) .
Valor de Constituição da TCE 	
29. Verifica-se, ainda, que o valor atualizado do débito apurado (sem juros) em 1/1/2017 é de R$ 504.324,38, portanto superior ao limite mínimo de R$ 100.000,00, na forma estabelecida conforme os arts. 6º, I, e 19 da IN/TCU 71/2012, modificada pela IN/TCU 76/2016. 
OUTROS PROCESSOS/DÉBITOS NOS SISTEMAS DO TCU COM OS MESMOS RESPONSÁVEIS
30. Informa-se que foram encontrados processos no Tribunal com os mesmos responsáveis:
	Responsável
	Processo

	Elus Gestão, Projetos Educacionais e Socios Ambientais
	Processo 010.246/2019-3 [TCE, aberto, 'TCE instaurada pelo (a) Secretaria Especial de Cultura em razão de Omissão no dever de prestar contas, Lei Rouanet, que teve por objeto Criação, confecção e distribuição gratuita de 3.000 exemplares de livro  sobre a história e as tradições culturais do município de Campinas/ SP, além de temas como preservação do meio ambiente e necessidade de inserção de crianças de 8 a 12 anos no universo da leitura. (nº da TCE no sistema: 262/2018) ']

	Júlio César Santos de Morais
	Processo 010.246/2019-3 [TCE, aberto, 'TCE instaurada pelo (a) Secretaria Especial de Cultura em razão de Omissão no dever de prestar contas, Lei Rouanet, que teve por objeto Criação, confecção e distribuição gratuita de 3.000 exemplares de livro  sobre a história e as tradições culturais do município de Campinas/ SP, além de temas como preservação do meio ambiente e necessidade de inserção de crianças de 8 a 12 anos no universo da leitura. (nº da TCE no sistema: 262/2018) ']

31. A tomada de contas especial está, assim, devidamente constituída e em condição de ser instruída.
EXAME TÉCNICO
Da validade das notificações:
32. Preliminarmente, cumpre tecer breves considerações sobre a forma como são realizadas as comunicações processuais no TCU. A esse respeito, destacam-se o art. 179, do Regimento Interno do TCU (Resolução 155, de 4/12/2002) e o art. 4º, III, § 1º, da Resolução TCU 170, de 30 de junho de 2004, in verbis:
'Art. 179. A citação, a audiência ou a notificação, bem como a comunicação de diligência, farse-ão:
I - mediante ciência da parte, efetivada por servidor designado, por meio eletrônico, fac-símile, telegrama ou qualquer outra forma, desde que fique confirmada inequivocamente a entrega da comunicação ao destinatário;
II - mediante carta registrada, com aviso de recebimento que comprove a entrega no endereço do destinatário;
III - por edital publicado no Diário Oficial da União, quando o seu destinatário não for localizado
 (...) 
Art. 3º As comunicações serão dirigidas ao responsável, ou ao interessado, ou ao dirigente de órgão ou entidade, ou ao representante legal ou ao procurador constituído nos autos, com poderes expressos no mandato para esse fim, por meio de:
I - correio eletrônico, fac-símile ou telegrama;
II - servidor designado;
III - carta registrada, com aviso de recebimento;
IV - edital publicado no Diário Oficial da União, quando o seu destinatário não for localizado, nas hipóteses em que seja necessário o exercício de defesa.
Art. 4º. Consideram-se entregues as comunicações:
I - efetivadas conforme disposto nos incisos I e II do artigo anterior, mediante confirmação da ciência do destinatário;
II - realizadas na forma prevista no inciso III do artigo anterior, com o retorno do aviso de recebimento, entregue comprovadamente no endereço do destinatário;
III - na data de publicação do edital no Diário Oficial da União, quando realizadas na forma prevista no inciso IV do artigo anterior.
§ 1º O endereço do destinatário deverá ser previamente confirmado mediante consulta aos sistemas disponíveis ao Tribunal ou a outros meios de informação, a qual deverá ser juntada ao respectivo processo.
 (...) '
33. Bem se vê, portanto, que a validade da citação via postal não depende de que o aviso de recebimento seja assinado pelo próprio destinatário da comunicação, o que dispensa, no caso em tela, a entrega do AR em 'mãos próprias'. A exigência da norma é no sentido de o Tribunal verificar se a correspondência foi entregue no endereço correto, residindo aqui a necessidade de certeza inequívoca. 
34. Não é outra a orientação da jurisprudência do TCU, conforme se verifica dos julgados a seguir transcritos:
São válidas as comunicações processuais entregues, mediante carta registrada, no endereço correto do responsável, não havendo necessidade de que o recebimento seja feito por ele próprio (Acórdão 3648/2013-TCU-Segunda Câmara, Relator José Jorge) ;
É prescindível a entrega pessoal das comunicações pelo TCU, razão pela qual não há necessidade de que o aviso de recebimento seja assinado pelo próprio destinatário. Entregandose a correspondência no endereço correto do destinatário, presume-se o recebimento da citação (Acórdão 1019/2008-TCU-Plenário, Relator Benjamin Zymler) ;
As comunicações do TCU, inclusive as citações, deverão ser realizadas mediante Aviso de Recebimento - AR, via Empresa Brasileira de Correios e Telégrafos, bastando para sua validade que se demonstre que a correspondência foi entregue no endereço correto (Acórdão 1526/2007-TCU-Plenário, Relator Aroldo Cedraz) .
35. A validade do critério de comunicação processual do TCU foi referendada pelo Supremo Tribunal Federal, nos termos do julgamento do MS-AgR 25.816/DF, por meio do qual se afirmou a desnecessidade da ciência pessoal do interessado, entendendo-se suficiente a comprovação da entrega do 'AR' no endereço do destinatário:
Ementa: agravo regimental. Mandado de segurança. Desnecessidade de intimação pessoal das decisões do tribunal de contas da união. Art. 179 do regimento interno do TCU. Intimação do ato impugnado por carta registrada, iniciado o prazo do art. 18 da lei nº 1.533/51 da data constante do aviso de recebimento. Decadência reconhecida. Agravo improvido.
O envio de carta registrada com aviso de recebimento está expressamente enumerado entre os meios de comunicação de que dispõe o Tribunal de Contas da União para proceder às suas intimações.
O inciso II do art. 179 do Regimento Interno do TCU é claro ao exigir apenas a comprovação da entrega no endereço do destinatário, bastando o aviso de recebimento simples. 
Da revelia dos responsáveis Elus Gestão, Projetos Educacionais e Socios Ambientais e Júlio César Santos de Morais
36. No caso vertente, a citação de cada um dos responsáveis (Elus Gestão, Projetos Educacionais e Socios Ambientais e Júlio César Santos de Morais) se deu em endereços provenientes de pesquisas de endereços realizadas pelo TCU (vide parágrafos acima) , porquanto, devido ao insucesso de realizar a citação em endereços constantes na base de dados da Receita custodiada pelo TCU (peça 51) , buscou-se a notificação em endereços provenientes das bases de dados públicas custodiadas pelo TCU (TSE e Renach - peças 52 e 59) e das bases de dados do próprio TCU. A entrega dos ofícios citatórios nesses endereços não ficou comprovada, razão pela qual promoveu-se a notificação por edital publicado no Diário Oficial da União (peça 62) 
37. Importante destacar que, antes de promover a citação por edital, para assegurar a ampla defesa, buscaram-se outros meios possíveis para localizar e citar os responsáveis, nos limites da razoabilidade, fazendo juntar aos autos informação comprobatória dos diferentes meios experimentados que restaram frustrados, tal como se demonstrou no item anterior da presente instrução (Acórdão 4851/2017-TCU-Primeira Câmara, Relator Augusto Sherman) .
38. Nos processos do TCU, a revelia não leva à presunção de que seriam verdadeiras todas as imputações levantadas contra os responsáveis, diferentemente do que ocorre no processo civil, em que a revelia do réu opera a presunção da verdade dos fatos narrados pelo autor (Acórdão 1009/2018-TCU-Plenário, Relator Bruno Dantas; 2369/2013-TCU-Plenário, Relator Benjamin Zymler e 2449/2013-TCU-Plenário, Relator Benjamin Zymler) . Dessa forma, a avaliação da responsabilidade do agente não pode prescindir da prova existente no processo ou para ele carreada. 
39. Ao não apresentar sua defesa, os responsáveis deixaram de produzir prova da regular aplicação dos recursos sob sua responsabilidade, em afronta às normas que impõem aos gestores públicos a obrigação legal de, sempre que demandados pelos órgãos de controle, apresentar os documentos que demonstrem a correta utilização das verbas públicas, a exemplo do contido no art. 93 do Decreto-Lei 200/1967: 'Quem quer que utilize dinheiros públicos terá de justificar seu bom e regular emprego na conformidade das leis, regulamentos e normas emanadas das autoridades administrativas competentes.' 
40. Mesmo as alegações de defesa não sendo apresentadas, considerando o princípio da verdade real que rege esta Corte, procurou-se buscar, em manifestações dos responsáveis na fase interna desta Tomada de Contas Especial, se havia algum argumento que pudesse ser aproveitado a seu favor. 
41. No entanto, os responsáveis não se manifestaram na fase interna, não havendo, assim, nenhum argumento que possa vir a ser analisado e posteriormente servir para afastar as irregularidades apontadas.
42. Em se tratando de processo em que a parte interessada não se manifestou acerca das irregularidades imputadas, não há elementos para que se possa efetivamente aferir e reconhecer a ocorrência de boa-fé na conduta dos responsáveis, podendo este Tribunal, desde logo, proferir o julgamento de mérito pela irregularidade das contas, conforme os termos dos §§ 2º e 6º do art. 202 do Regimento Interno do TCU (Acórdão 2064/2011-TCU-Primeira Câmara (Relator Ubiratan Aguiar) , 6.182/2011-TCU-1ª Câmara (Relator Weber de Oliveira) , 4.072/2010-TCU-1ª Câmara (Relator Valmir Campelo) , 1.189/2009-TCU-1ª Câmara (Relator Marcos Bemquerer) , 731/2008-TCU-Plenário (Relator Aroldo Cedraz) .
43. Dessa forma, os responsáveis Elus Gestão, Projetos Educacionais e Socios Ambientais e Júlio César Santos de Morais devem ser considerados revéis, nos termos do art. 12, § 3º, da Lei 8.443/1992, devendo as contas serem julgadas irregulares, condenando-os solidariamente ao débito apurado e aplicando-lhes a multa prevista no art. 57 da Lei 8.443/1992.
Cumulatividade de multas 
44. Quanto à possibilidade de aplicação cumulativa das multas dos arts. 57 e 58, inciso I, da Lei 8.443/1992, ainda que seja adequada a realização de citação e audiência do responsável, por força do disposto no art. 209, § 4º, do Regimento Interno do TCU, o Tribunal reconhece que existe relação de subordinação entre as condutas de 'não comprovação da aplicação dos recursos' e de 'omissão na prestação de contas', sendo a primeira consequência da segunda, o que enseja, na verificação das duas irregularidades, a aplicação da multa do art. 57, com o afastamento da multa do art. 58, inciso I, em atenção ao princípio da absorção (Acórdão 9579/2015-TCU-Segunda Câmara, Relator Vital do Rêgo; Acórdão 2469/2019-TCU-Primeira Câmara, Relator Augusto Sherman) .
45. Conforme leciona Cezar Bitencourt (Tratado de Direito Penal: parte geral - 8ª Edição - São Paulo: Saraiva, 2003. Pg. 565) , na absorção, ' (...) a pena do delito mais grave absorve a pena do delito menos grave, que deve ser desprezada'. No caso concreto, a 'omissão no dever de prestar contas', embora seja uma irregularidade autônoma, funciona como fase ou meio para a consecução da 'não comprovação da aplicação dos recursos', havendo clara relação de interdependência entre essas condutas. Dessa forma, recaindo as duas ocorrências num mesmo gestor, deve prevalecer a pena do delito mais grave, qual seja, a multa do art. 57, da Lei 8.443/1992.
46. Cumpre observar, ainda, que a conduta dos responsáveis, consistente nas irregularidades 'não comprovação da boa e regular aplicação dos recursos federais repassados em face da omissão no dever de prestar contas' e 'não cumprimento do prazo para apresentação de prestação de contas pelo gestor dos recursos', configura violação não só às regras legais, mas também aos princípios basilares da administração pública, eis que, em última análise, ocorre o comprometimento da necessária satisfação à sociedade sobre o efetivo emprego dos recursos públicos postos à disposição da municipalidade, por força do instrumento de repasse em questão.
47. Nesses casos, em que fica evidente a falta de transparência e lisura, não há como afastar as suspeitas sempre presentes de que a totalidade dos recursos públicos federais, transferida ao município, tenha sido integralmente desviada, em prol de gestor ímprobo, ou de pessoas por ele determinadas, a revelar grave inobservância de dever de cuidado no trato com a coisa pública, isto é, ato praticado com culpa grave, pois, na espécie, a conduta do responsável se distancia daquela que seria esperada de um administrador público minimante diligente, num claro exemplo de erro grosseiro a que alude o art. 28 do Decreto-lei 4.657/1942 (Lei de Introdução às Normas do Direito Brasileiro) , incluído pela Lei 13.655/2018 (Acórdão 1689/2019-TCU-Plenário, Relator Augusto Nardes; Acórdão 2924/2018-TCU-Plenário, Relator José Mucio Monteiro; Acórdão 2391/2018-TCU-Plenário, Relator Benjamin Zymler) . 
Dolo ou Erro Grosseiro no TCU (art. 28 da LINDB) 
48. Cumpre avaliar, por fim, a caracterização do dolo ou erro grosseiro, no caso concreto, tendo em vista a diretriz constante do art. 28 do Decreto-lei 4.657/1942 (Lei de Introdução à Normas do Direito Brasileiro - LINDB) acerca da responsabilização de agentes públicos no âmbito da atividade controladora do Estado. Desde a entrada em vigor da Lei 13.655/2018 (que inseriu os artigos 20 ao 30 ao texto da LINDB) , essa análise vem sendo incorporada cada vez mais aos acórdãos do TCU, com vistas a aprimorar a individualização das condutas e robustecer as decisões que aplicam sanções aos responsáveis. 
49. Acerca da jurisprudência que vem se firmado sobre o tema, as decisões até o momento proferidas parecem se inclinar majoritariamente para a equiparação conceitual do 'erro grosseiro' à 'culpa grave'. Para fins do exercício do poder sancionatório do TCU, tem-se considerado como erro grosseiro o que resulta de grave inobservância do dever de cuidado e zelo com a coisa pública (Acórdão 2391/2018-TCU-Plenário, Relator: Benjamin Zymler, Acórdão 2924/2018-TCU-Plenário, Relator: José Mucio Monteiro, Acórdão 11762/2018-TCU-Segunda Câmara, Relator: Marcos Bemquerer, e Acórdãos 957/2019, 1.264/2019 e 1.689/2019, todos do Plenário, Relator Augusto Nardes) . 
50. Quanto ao alcance da expressão 'erro grosseiro', o Ministro Antônio Anastasia defende que o correto seria considerar 'o erro grosseiro como culpa grave, mas mantendo o referencial do homem médio' (Acórdão 2012/2022-TCU-Segunda Câmara) . Desse modo, incorre em erro grosseiro o gestor que falha gravemente nas circunstâncias em que não falharia aquele que emprega um nível de diligência normal no desempenho de suas funções, considerando os obstáculos e dificuldades reais que se apresentavam à época da prática do ato impugnado (art. 22 da LINDB) . 
51. No caso em tela, a irregularidade consistente na omissão no dever de prestar contas configura violação não só às regras legais estabelecidos nos arts. 37, caput, e 70, parágrafo único, da Constituição Federal; art. 93 do Decreto-Lei 200/67; art. 66, do Decreto 93.872/1986; art. 29, da Lei 8.313/1991; IN MinC 1/2010, art. 6º, VI, mas também a princípios basilares da administração pública como o da transparência. Depreende-se, portanto, que a conduta do responsável se distanciou daquela que seria esperada de um administrador médio, a revelar grave inobservância no dever de cuidado no trato com a coisa pública, num claro exemplo de erro grosseiro a que alude o art. 28 da LINDB (Acórdão 1689/2019-TCU-Plenário, Relator Min. Augusto Nardes; Acórdão 2924/2018-TCU-Plenário, Relator Min. José Mucio Monteiro; Acórdão 2391/2018-TCU-Plenário, Relator Min. Benjamin Zymler) . 
CONCLUSÃO
52. Em face da análise promovida na seção 'Exame Técnico', verifica-se que os responsáveis Elus Gestão, Projetos Educacionais e Socios Ambientais e Júlio César Santos de Morais não lograram comprovar a boa e regular aplicação dos recursos, instados a se manifestar, optaram pelo silêncio, configurando a revelia, nos termos do § 3º, do art. 12, da Lei 8.443/1992. Ademais, inexistem nos autos elementos que demonstrem a boa-fé dos responsáveis ou a ocorrência de outras excludentes de culpabilidade.
53. Verifica-se também que não houve a prescrição da pretensão punitiva, conforme análise já realizada.
54. Tendo em vista que não constam dos autos elementos que permitam reconhecer a boa-fé dos responsáveis, sugere-se que as suas contas sejam julgadas irregulares, nos termos do art. 202, § 6º, do Regimento Interno do TCU, com a imputação do débito atualizado monetariamente e acrescido de juros de mora, nos termos do art. 202, § 1º do Regimento Interno do TCU, descontado o valor eventualmente recolhido, com a aplicação da multa prevista no art. 57 da Lei 8.443/1992.
55. Por fim, como não houve elementos que pudessem modificar o entendimento acerca das irregularidades em apuração, mantém-se a matriz de responsabilização presente na peça 47.
PROPOSTA DE ENCAMINHAMENTO
56. Diante do exposto, submetemos os autos à consideração superior, propondo ao Tribunal:
a) considerar revéis os responsáveis Elus Gestão, Projetos Educacionais e Socios Ambientais e Júlio César Santos de Morais, para todos os efeitos, dando-se prosseguimento ao processo, com fulcro no art. 12, § 3º, da Lei 8.443/1992; 
b) julgar irregulares, nos termos dos arts. 1º, I, 16, III, 'a' e 'c', da Lei 8.443/1992, c/c os arts. 19 e 23, III, da mesma Lei, as contas dos responsáveis Elus Gestão, Projetos Educacionais e Socios Ambientais e Júlio César Santos de Morais, condenando-os solidariamente ao pagamento das importâncias a seguir especificadas, atualizadas monetariamente e acrescidas dos juros de mora, calculadas a partir das datas discriminadas até a data da efetiva quitação do débito, fixando-lhes o prazo de quinze dias, para que comprovem, perante o Tribunal, o recolhimento das referidas quantias aos cofres do Fundo Nacional de Cultura - Divisão de Execução Orçamentária do FNC, nos termos do art. 23, III, 'a', da citada lei, c/c o art. 214, III, 'a', do Regimento Interno do TCU.  
Débitos relacionados ao responsável Elus Gestão, Projetos Educacionais e Socios Ambientais (CNPJ: 09.083.572/0001-56) em solidariedade com Júlio César Santos de Morais:
	Data de ocorrência
	Valor histórico (R$) 

	1/12/2011
	213.000,00

	14/9/2012
	150.000,00

Valor atualizado do débito (com juros) em 3/2/2023: R$ 697.087,41.
c) aplicar individualmente aos responsáveis Elus Gestão, Projetos Educacionais e Socios Ambientais e Júlio César Santos de Morais, a multa prevista no art. 57 da Lei 8.443/1992 c/c o art. 267 do Regimento Interno do TCU, fixando-lhes o prazo de quinze dias, a contar da notificação, para que comprovem, perante o Tribunal (art. 214, III, 'a', do Regimento Interno do TCU) , o recolhimento da dívida aos cofres do Tesouro Nacional, atualizada monetariamente desde a data do acórdão que vier a ser proferido por este Tribunal até a data do efetivo recolhimento, se paga após o vencimento, na forma da legislação em vigor;
d) autorizar, desde logo, a cobrança judicial das dívidas, caso não atendidas as notificações, na forma do disposto no art. 28, II, da Lei 8.443/1992;
e) autorizar também, desde logo, se requerido, com fundamento no art. 26, da Lei 8.443, de 1992, c/c o art. 217, §1º, do Regimento Interno do TCU, o parcelamento das dívidas em até 36 parcelas, incidindo, sobre cada parcela, corrigida monetariamente, os correspondentes acréscimos legais, fixando-lhe o prazo de quinze dias, a contar do recebimento da notificação, para comprovar, perante o Tribunal, o recolhimento da primeira parcela, e de trinta dias, a contar da parcela anterior, para comprovar os recolhimentos das demais parcelas, devendo incidir, sobre cada valor mensal, atualizado monetariamente, os juros de mora devidos, no caso do débito, na forma prevista na legislação em vigor, alertando os responsáveis de que a falta de comprovação do recolhimento de qualquer parcela importará o vencimento antecipado do saldo devedor, nos termos do § 2º do art. 217 do Regimento Interno deste Tribunal; 
f) esclarecer ao responsável Júlio César Santos de Morais que, caso se demonstre, por via recursal, a correta aplicação dos recursos, mas não se justifique a omissão da prestação de contas, o débito poderá ser afastado, mas permanecerá a irregularidade das contas, dando-se ensejo à aplicação da multa prevista no art. 58, I, da Lei 8.443/1992;
g) enviar cópia do Acórdão a ser prolatado à Procuradoria da República no Estado de São Paulo, nos termos do § 3º do art. 16 da Lei 8.443/1992, c/c o § 7º do art. 209 do Regimento Interno do TCU, para adoção das medidas cabíveis; e
h) enviar cópia do Acórdão que vier a ser proferido ao Secretaria Especial da Cultura e aos responsáveis, para ciência;
i) informar à Procuradoria da República no Estado de São Paulo, ao Secretaria Especial da Cultura e aos responsáveis que a presente deliberação, acompanhada do Relatório e do Voto que a fundamenta, está disponível para a consulta no endereço www.tcu.gov.br/acordaos, além de esclarecer que, caso requerido, o TCU poderá fornecer sem custos as correspondentes cópias, de forma impressa; e
j) informar à Procuradoria da República no Estado de São Paulo que, nos termos do parágrafo único do art. 62 da Resolução TCU 259/2014, os procuradores e membros do Ministério Público credenciados nesta Corte podem acessar os presentes autos de forma eletrônica e automática, ressalvados apenas os casos de eventuais peças classificadas como sigilosas, as quais requerem solicitação formal."
É o relatório.

não há.

Procurador Sérgio Ricardo Costa Caribé.

TOMADA DE CONTAS ESPECIAL. OMISSÃO NO DEVER DE PRESTAR CONTAS. CITAÇÃO DOS RESPONSÁVEIS. REVELIA. IRREGULARIDADE DAS CONTAS. IMPUTAÇÃO DE DÉBITO E MULTA.

TOMADA DE CONTAS ESPECIAL (TCE)

Unidade de Auditoria Especializada em Tomada de Contas Especial (AudTCE).

Em julgamento, tomada de contas especial instaurada pela extinta Secretaria Especial da Cultura em desfavor de Elus Gestão, Projetos Educacionais e Socios Ambientais e Júlio César Santos de Morais, devido à omissão no dever de prestar contas dos recursos captados por força do Projeto Cultural Pronac 096646 - "Projeto Cinema na Escola".
No âmbito deste Tribunal, os responsáveis foram regularmente citados, não recolheram o débito, nem apresentaram suas alegações de defesa. Por não atender às citações, os responsáveis devem ser considerados revéis para todos os efeitos, tendo regular prosseguimento o processo, consoante previsto no art. 12, § 3º, da Lei 8.443/92.
O dever de prestar contas, de matriz constitucional, é inerente à gestão de recursos públicos, constituindo um dos pilares do sistema republicano. Segundo jurisprudência pacífica do Tribunal de Contas da União e do Supremo Tribunal Federal, ao gestor incumbe provar a boa e regular aplicação do dinheiro público recebido, sendo seu o ônus da prova. Cabe-lhe, dessa forma, apresentar, a tempo e a hora, em boa ordem, toda a documentação comprobatória da aplicação dos valores que lhe foram confiados, sendo certo que tal comprovação deva ser feita mediante o estabelecimento do nexo entre o desembolso dos recursos federais recebidos e os comprovantes relacionados às despesas realizadas no objeto do ajuste.
O processo de tomada de contas especial, tendo em vista a sua natureza jurídica e a sua finalidade de avaliar a correta aplicação de recursos públicos por parte daquele que o geriu, é um processo eminentemente documental, cabendo ao gestor apresentar os documentos exigidos pela lei para comprovar a correta aplicação dos recursos recebidos.
No presente caso, a omissão dos responsáveis em prestar contas e a ausência de qualquer elemento de defesa que por eles possa ser aproveitado impedem aferir a destinação dada aos valores captados, impondo-se, em consequência, o julgamento pela irregularidade das contas e a condenação em débito pela totalidade dos recursos federais envolvidos.
Pertinente, também, a aplicação individual da multa prevista nos arts. 19 e 57 da Lei 8.443/1992, cujo valor proponho seja fixado em R$ 70.000,00 (setenta mil reais) , equivalente a 10% do montante atualizado do débito.
Ante o exposto, VOTO pela adoção da minuta de acórdão que submeto a este Colegiado.
TCU, Sala das Sessões, em 9 de maio de 2023.
JORGE OLIVEIRA 
Relator